臺灣高等法院刑事判決
109年度上易字第740號
上  訴  人  
即  被  告  曾國士


上列上訴人因侵占等案件，不服臺灣新竹地方法院108年度易字
第409號，中華民國109年3月6日第一審判決（起訴案號：臺灣新
竹地方檢察署108年度偵字第4042號），提起上訴，本院判決如
下：
    主  文
上訴駁回。
    事  實
一、緣曾國士之父曾火川於民國000年0月0日死亡，曾國士保管
    曾火川在新埔鎮農會所申辦之帳號：00000-00-000000號帳
    戶（下稱本案帳戶）之提款卡及密碼，詎其明知曾火川死亡
    後，其名下財產均屬遺產，未得全體繼承人（曾火川之繼承
    人除曾國士外，尚有曾弘謀、曾國新、曾玉英、曾玉嬌、曾
    瑞竹、曾亭菀等人）同意不得處分，竟於000年0月0日起至
    同年月12日止，意圖為自己不法之所有，基於侵占及以不正
    方法由自動付款設備取得他人之物之犯意，持本案帳戶提款
    卡，至新埔鎮農會所屬編號000000提款機前，接續輸入該帳
    戶密碼取得曾火川其內之存款遺產（3月3日3次、3月4日3次
    、3月5日3次、3月6日3次、3月7日3次、3月8日3次、3月9日
    3次、3月12日1次），每次均提領現金新臺幣（下同）3萬，
    總計66萬元，扣除應由遺產支付之喪葬費用及手尾錢共計27
    萬1,842元後，將剩餘之38萬8,158元，繼再變易持有為所有
    ，將前揭款項予以侵占入己，幾經其兄曾弘謀催討返回全體
    繼承人，曾國士均拒不返還，已損害曾弘謀及其他共同繼承
    人之權利。
二、案經曾弘謀訴由臺灣新竹地方檢察署檢察官偵查起訴。
    理  由
壹、證據能力：
    按被告以外之人於審判外之言詞或書面陳述，除法律有規定
    者外，不得作為證據。被告以外之人於審判外之陳述，雖不
    符同法第159條之1至第159條之4之規定，而經當事人於審判
    程式同意作為證據，法院審酌該言詞陳述或書面陳述作成時
    之情況，認為適當者，亦得為證據；當事人、代理人或辯護
    人於法院調查證據時，知有第159條第1項不得為證據之情形
    ，而未於言詞辯論終結前聲明異議者，視為有前項之同意，
    刑事訴訟法第159條第1項、第159條之5第1項、第2項分別定
    有明文。查本案下述據以認定上訴人即被告曾國士（下稱被
    告）犯罪之供述證據，被告於本院準備程序時及檢察官於本
    院準備程序、審理程序時均未爭執其證據能力，且迄於言詞
    辯論終結前均未聲明異議，復經審酌該等言詞陳述或書面作
    成時之情況並無違法、不當或顯不可信之狀況，依刑事訴訟
    法第159條之5第2項之規定，均有證據能力；又本案認定事
    實之其餘非供述證據，並無證據證明係公務員違背法定程式
    所取得，依同法第158條之4反面解釋，亦均有證據能力，合
    先敘明。
貳、實體部分：
一、訊據被告固坦承於其父曾火川死亡後，自父親本案帳戶提領
    66萬元等情，惟矢口否認有何侵占及以不正方法由自動付款
    設備取得他人之物之犯行，辯稱：當初伊提領存款是為了要
    支付父親的喪葬費用，超出喪葬費的部分，本來就是結算後
    要平均分給各繼承人，後來因為妹妹曾瑞竹及其女兒田依君
    分別向伊借款各10萬元，伊才將喪葬費餘額借給他們母女2
    人，本件係因該母女2人至今遲遲未歸還借款才未分配剩餘
    之喪葬費用，此外，父親生前曾告知伊，有自本案帳戶提領
    400萬元借予弟弟曾國新，供其週轉及購屋使用，事後曾國
    新未曾歸還，伊亦曾幫哥哥曾弘謀代償170萬元之債務，迄
    今曾弘謀及其子曾肇琨均未償還該筆債務，上開繼承人積欠
    伊之債務，應自剩餘之喪葬費用內抵扣，伊並無侵占上開款
    項之犯意及犯行，而本件扣除喪葬費用後，各繼承人之應繼
    分為55,451元（38萬8,158元÷7名繼承人＝55,451元），縱認
    伊有侵占犯行，被告所侵占之款項亦應扣除曾瑞竹及曾弘謀
    及伊自己之應繼分後之數額22萬1,805元（38萬8,158元－55,
    451元－55,451元－55,451元＝22萬1,805元），原審宣告沒收
    之犯罪所得為38萬8,158元，亦非妥適云云。
二、經查：
　㈠被告曾國士為曾弘謀之胞弟，渠等之父親曾火川於000年0月0
    日死亡，而被告保管曾火川本案帳戶之提款卡及密碼，並持
    該提款卡至新埔鎮農會所屬編號000000提款機前，接續輸入
    該帳戶密碼取得曾火川本案帳戶存款（3月3日3次、3月4日3
    次、3月5日3次、3月6日3次、3月7日3次、3月8日3次、3月9
    日3次、3月12日1次，每次均提領現金3萬，共66萬元）等節
    ，被告並不爭執（見原審卷第55、125頁），復有證人即告
    訴人曾弘謀之證述可佐（見他字卷第3頁、原審卷第166頁）
    ，以及本案帳戶交易明細在卷可參（見他字卷第5、6、42-5
    9頁），此部分事實，首堪認定。
  ㈡被告雖以前詞置辯，並提出所提領之存款遺產係用於被證3、
    5委託禮儀公司費用22萬元、被證6其餘殯葬花費14萬1,200
    元（計算式：13萬400＋1萬800）、被證7葬禮用品9,842元、
    被證8功德頭七用品4,990元（計算式；3,860＋1,130）及手
    尾錢22,000元及借貸20萬元予曾瑞竹、田依君，並代償哥哥
    曾弘謀170萬元之債務，而認其並無不法所有意圖。然查：
  ⒈按繼承人自繼承開始時，除本法另有規定外，承受被繼承人
    財產上之一切權利、義務，民法第1148條第1項前段定有明
    文。又關於遺產管理、分割及執行遺囑之費用，由遺產中支
    付之，同法第1150條前段亦有明文。而被繼承人之喪葬費用
    ，是否為繼承費用，我國民法雖未規定，然依實務見解，此
    項費用既為完畢被繼承人之後事所不可缺，並參酌遺產及贈
    與稅法第17條第1項第10款規定，被繼承人之喪葬費用，以1
    00萬元計算，應自遺產總額中扣除，免徵遺產稅，堪認被繼
    承人之喪葬費用應由遺產負擔。細繹被告所列舉之各項殯葬
    費用支出：
  ⑴禮儀公司費用22萬元:
    被告所提出之被證3、5禮儀公司費用22萬元部分（見原審卷
    第73-83、87頁），當屬喪葬費用，而依前開說明，應由遺
    產支付之，被告以遺產支付此部分之喪葬費用，自難認具不
    法所有意圖。
  ⑵其餘殯葬花費14萬1,200元：
  ①被告於原審準備程序中固供稱：被證6手寫之2紙喪葬費用支
    出明細（見原審卷第35、37頁）為曾國助所寫，其中500元
    清潔費無庸計算等語（見原審卷第55、56、106、107、122
    、123頁），而觀諸證人曾國助於原審時證稱：殯葬事宜是
    經過我們宗族的公告，其中一項點到我的名字，所以我就做
    這一項，在開會時，宗長有指示很多事情，因為一個喪葬辦
    下來有很多事情，其中一樣是我做出納這件事情；被證6的
    摘要及支出是我寫的，寫是我付款的，備註欄是對方收款時
    簽收的；我只負責出納的部分，有很多雜項要付錢，曾國士
    就先寄放一些紅包錢在我這邊，因為辦事的人會跟我拿，說
    這些事情要付紅包，就演變成一手錢、一手簽名，隔一天收
    奠儀的人有收到奠儀，到晚上8點或晚上5點的時候，他要下
    班走了會繳到我這邊來，然後我入帳，隔天就有人跟我收款
    ；我一進場的時候，曾國士就拿50、60個紅包要付給人家，
    這些紅包是有人來領錢要付給有辦事的人；這大約60個紅包
    總金額約2萬元左右；所以我記錄被證6的錢就是一開始曾國
    士給我的60個紅包加上之後的白包所支出的；曾國士除了60
    個紅包以外應該沒有再補給我錢了等語（見原審卷第180-18
    9頁），被告對於證人曾國助所述前揭情節亦無異議（見原
    審卷第191頁），衡之證人曾國助係依宗長指示辦理曾火川
    喪葬出納事宜，且與本案並無任何利害關係，所言自屬可信
    。是被告所提出之被證6其餘殯葬花費14萬1,200元部分，僅
    有2萬元係由遺產支出，其餘12萬1,200元均由奠儀支出一節
    堪予認定。
  ②被告另辯稱：奠儀部分我列出9萬4,000元是弟弟曾國新的，
    以後人家有好事、壞事他要回包給人家，只有我們兩兄弟的
    而已，那天姊妹的女婿都沒有包奠儀，我兒子亞威同事的8,
    200元就涵蓋在94,000元那邊，其他有包奠儀的親友都是我
    跟我太太這邊的，所以奠儀就算是我跟我太太自己的等語（
    見原審卷第248頁）。觀諸被告提出之禮金簿，其上確實有
    記載「國新部分收禮金94,000」，另記載收受日期為「108
    年6月4日」（見原審卷第302頁），依我國民間習俗，奠儀
    核其性質為親友間對於繼承人之無償贈與，而非可等同視之
    為遺產，本院101年度家上易字第36號民事判決意旨固可參
    照，然曾火川於000年0月0日過世，並於過世後約半個月出
    殯，此情業據證人曾弘謀證述明確（見原審卷第176頁），
    被告遲至因本案遭起訴後方於108年6月4日始交付9萬4,000
    元之奠儀予曾國新，被告突為分配奠儀之動機著實啟人疑竇
    ，復經原審訊問被告禮金簿上所記載編號4「代表范振葵」
    、編號10「二阿姨」分別為何人時，被告竟支吾其詞（見原
    審卷第265頁），顯見被告所稱除曾國新之親友外，其餘人
    等所包的奠儀悉數為對其與其配偶之贈與，實無足採。再者
    ，證人曾國助於原審時證稱：奠儀應該是全部看在曾火川的
    面子來包的，不是因為他們個人兄弟，范振葵是新埔的鎮民
    代表；以我們客家人的習俗應該是全部統一，不會是各自分
    走等語（見原審卷第265、266頁），況被告於原審亦供稱：
    母親過世的所收的奠儀是全部用在喪葬費用上，沒有去分是
    誰的親友包的等語（見原審卷第266頁），是奠儀固非屬被
    繼承人死亡時所遺留之財物，然致贈奠儀之人，或有因被繼
    承人生前曾向其親友喪家致贈奠儀而酬對回禮，或有單純基
    於親族故舊情誼，為哀悼被繼承人而致贈奠儀，或有來自被
    繼承人子孫之其他人際交往而致贈之奠儀，然無論奠儀之來
    源為何，目的均是為哀悼亡者，且一般奠儀袋外書寫文字亦
    非指明贈送喪家之特定生者，自難認奠儀袋內之錢財應歸特
    定繼承人所有，又奠儀之收取過程無論來源何方，均混同收
    取並登錄禮簿，此觀諸被告提出之禮金簿自明（見原審卷第
    283-302頁），非如婚宴紅包禮金區分男方及女方各自收取
    之形式，且曾火川之繼承人非僅被告一人，則將來之回禮亦
    不限於被告始能為之；甚且，被告或其他繼承人將來是否對
    他人之喪事致贈奠儀，仍取決於各自之情誼深淺，難認與曾
    火川之喪禮過程中是否收取奠儀有絕對之關聯，依照前揭說
    明，縱使收受奠儀並非遺產，仍應優先作為殯葬支出使用，
    如有剩餘，則歸全體繼承人所有，並非如被告所辯僅由其與
    曾國新各自分配，從而，由奠儀支付之喪葬費用12萬1,200
    元，既非可視為以被告私人財產支應，被告自無由主張提領
    本案帳戶存款填補其損失，附此敘明。
  ⑶芳元商店9,842元：
    被告提出被證7之芳元商店開立之收據，並表示此為向該商
    店購買以用於喪葬事宜之物品，而證人即芳元商店負責人曾
    懋元於原審時證稱：被證7是我開立的收據，這收據的內容
    就是喪葬用途，因為他們就住在我們隔壁而已，是曾國助來
    載的；他來載什麼就先簽在一本簿子上，簽了之後再載走；
    錢是出殯辦完以後，曾國士來結帳，結算的總金額就是這張
    收據所示等語（見原審卷第192、193頁）；證人曾國助於原
    審時亦證稱：芳元商店是曾國士去付款的，我是去芳元商店
    拿東西，曾國士有跟芳元商店訂要處理喪葬事宜的物品，然
    後我再去跟芳元商店拿，我去拿東西的時候芳元商店跟我都
    會有紀錄等語（見原審卷第188頁），是被告以遺產支出因
    辦理殯葬事宜而於芳元商店花費之9,842元，尚難認有不法
    所有之意圖。
  ⑷手尾錢2萬2,000元：
    被告於原審準備程序中供稱：手尾錢每個子孫1,000元，共2
    2個人，總共分了22,000元等語（見原審卷第55頁），依照
    民間習俗手尾錢乃亡者遺留予後代子孫之金錢，象徵亡者愛
    護子孫以及子孫傳承的責任，證人曾國助於原審時亦證稱：
    發手尾錢是我們家族的習慣，很多地方都有這個習慣，發的
    對象都是去世者的直系子孫等語（見原審卷第187頁）。而
    證人即被告胞妹曾瑞竹於原審時證稱：我有拿到手尾錢1,00
    0元；我姐姐、妹妹都有拿到；拿到手尾錢的是曾火川的子
    女及孫子女等語（見原審卷第196、197頁）；被害人即其餘
    繼承人曾國新、曾玉嬌、曾亭菀亦於原審時表示有拿到手尾
    錢（見原審卷第200頁），可見被告辯稱將遺產其中2萬2,00
    0元用於手尾錢等語，並非憑空捏造。至曾瑞竹、曾玉嬌、
    曾亭菀雖同稱領取手尾錢之人不足20個人，然渠等並非負責
    發放手尾錢之人，又無法明確說明實際收受手尾錢之人數，
    況告訴人曾弘謀陳稱：曾火川的子女7人、外孫10幾個，加
    上媳婦、女婿應該有20幾個等語（見原審卷第267頁），是
    被告辯稱支付22人手尾錢共2萬2,000元，尚非無據。
  ⑸功德頭七用品4,990元：
    被告於原審準備程序中雖供稱：被證8這兩紙估價單是我堂
    哥曾國助拿給我的；是出殯前要做的法事而開立的估價單等
    語（見原審卷第107頁），然證人曾國助於原審時證稱：我
    並沒有經手這兩紙估價單，我也沒有印象有將這兩張估價單
    提供給被告等語（見原審卷第181、182、189頁），是被告
    空言所辯，顯不足採。
  ⒉被告各借款10萬元予曾瑞竹、田依君部分：
    被告於原審準備程序中固供稱：我將從本案帳戶內提領出來
    的錢，取其中20萬元借予曾瑞竹、田依君等語（見原審卷第
    123頁），然證人曾瑞竹於原審時證稱：我跟我女兒田依君
    有於107年5月21日、9月13日向被告各借10萬元，但我借錢
    時不知錢的來源是我父親留下來的存款等語（見原審卷第19
    8頁），且本案帳戶內之存款既為父親曾火川之遺產，使用
    處分應經全體繼承人之同意，被告卻擅自將其中20萬元借給
    曾瑞竹、田依君，儼然以單獨所有權人自居，當具不法所有
    意圖甚明。
　⒊被告替胞兄曾弘謀代償170萬元之債務及胞弟曾國新於父親生
    前自本案帳戶取得購屋價款部分：
　　查曾弘謀170萬元債務及曾國新購屋價款部分，均與本件被
    告自本案帳戶中提領現金66萬元乙節無涉，被告徒憑與本件
    侵占犯行無關之事項而否認犯罪，自無可採。
  ㈢被告自本案帳戶提領66萬元，惟以遺產支付之殯葬費用及手
    尾錢僅有27萬1,842元，所結餘款項38萬8,158元既未用於殯
    葬費用亦未分配予全體繼承人，甚至擅自將其中20萬元借貸
    曾瑞竹、田依君，足認被告主觀上確有不法所有之意圖。另
    被告雖辯稱：當初不知道要花多少錢，跟威尼斯禮儀社定契
    約時，他說的金額很多，我們就一直縮減，最後縮減成被證
    3，然觀諸被證3之威尼斯人本契約，約定總價不過為17萬3,
    000元，且簽訂契約日期為107年3月5日云云（見原審卷第73
    -77頁），然截至107年3月5日為止，被告已從本案帳戶內提
    領高達27萬元（000年0月0日、4日、5日各3次，每次提領3
    萬元），實足喪葬之所需，被告猶未停手超溢提領甚多，益
    見被告辯詞，顯無可取。
三、綜上所述，本件事證已臻明確，被告侵占及以不正方法由自
    動付款設備取得他人之物之犯行均堪認定，應依法論科。
四、論罪：
  ㈠刑法第335條自72年6月26日後均未修正，故於94年1月7日刑
    法修正施行後，所定罰金之貨幣單位為新臺幣，且其罰金數
    額依刑法施行法第1條之1第2項前段規定提高為30倍。上開
    條文於108年12月3日修正公布，而於同年月25日施行，修正
    後之規定將罰金數額調整換算後予以明訂，應無新舊法比較
    之問題，先予敘明。
  ㈡按刑法第339條之2第1項之以不正方法由自動付款設備取得他
    人之物罪，其所謂「不正方法」，係泛指一切不正當之方法
    而言，並不以施用詐術為限，例如以強暴、脅迫、詐欺、竊
    盜或侵占等方式取得他人之提款卡及密碼，再冒充本人由自
    動提款設備取得他人之物，或以偽造他人之提款卡由自動付
    款設備取得他人之物等等，均屬之（最高法院94年度台上字
    第4023號判決意旨參照）。查被告明知本案帳戶為父親曾火
    川之遺產，分割前屬為全體繼承人公同共有，竟未經全體繼
    承人同意將提款卡插入自動付款設備之不正方式，使之誤認
    其為正當持卡人而提領款項，就扣除支付相關喪葬費用及手
    尾錢之所餘款項，被告不僅未加以分配，甚而將其中20萬元
    擅自借貸他人，儼然以單獨所有權人自居，變易持有為所有
    ，是核被告所為，係犯刑法第335條第1項侵占罪及同法第33
    9條之2第1項非法由自動付款設備取財罪。
　㈢被告基於單一犯意，自000年0月0日至12日密接時間內多次不
    法提領帳戶內款項，進而侵占結餘款項，是前開2罪應以包
    括一之罪予以評價，皆論接續犯。
　㈣被告所為侵占及非法由自動付款設備取財等罪，係以一行為
    而犯上開2罪，為想像競合犯，應依刑法第55條之規定，從
    一重以刑法第335條第1項之侵占罪處斷。
　㈤至公訴意旨雖認被告侵占取得曾火川本案帳戶存款遺產總計6
    6萬元，惟其中有27萬1,842元用於支付殯葬費用及手尾錢，
    難認被告具不法所有意圖，已如前述，而此部分與前開認定
    有罪部分應屬接續犯一罪關係，爰不另為無罪之諭知。
五、本院上訴駁回之理由：
　㈠原審以被告犯罪明確，而適用刑法第335條第1項、第339條之
    2第1項、第55條、第38條之1第1項、第3項、刑法施行法第1
    條之1第2項前段之規定，並說明審酌被告身為曾火川繼承人
    之一，因獲曾火川信賴而保管本案帳戶提款卡，竟貪圖一己
    之私利，不法提領本案帳戶內之存款並將結餘款侵占入己，
    有負所託，任意侵害其餘繼承人之財產權，所為應予非難，
    且被告犯後矢口否認犯行，猶飾詞狡辯，且迄今未與其他繼
    承人和解或賠償渠等損失，顯無悔悟自省之心；兼衡量被告
    侵占遺產之金額、高中畢業之智識程度、已婚、有3名已成
    年子女、案發迄今均務農、收入只有1萬多元之勞保退休金
    ，有養一些豬，但收入不穩定；目前與配偶、小兒子同住之
    生活狀況等一切情狀，而量處有期徒刑6月，並諭知如易科
    罰金以1千元折算1日。併敘明：本件被告侵占之未扣案犯罪
    所得為38萬8,158元，已如前述，是依照刑法第38條之1第1
    項、第3項規定宣告沒收，於全部或一部不能沒收或不宜執
    行沒收時，追徵其價額。核其認事用法，尚無違誤，量刑亦
    屬妥適。
　㈡被告上訴意旨仍執前開相同情詞否認犯罪，並以原審諭知沒
    收部分有所違誤云云。惟查，被告確有自本案帳戶中領取66
    萬元，其中用以支付之殯葬費用及手尾錢僅有27萬1,842元
    ，所結餘款項38萬8,158元既未用於殯葬費用亦未分配予全
    體繼承人，並私自將其中20萬元借貸曾瑞竹、田依君乙節，
    業經本院一一認定說明如前，足認被告主觀上確有不法所有
    意圖甚明，是被告縱與其他繼承人間有債權債務關係，亦與
    本案侵占犯行無涉；再者，檢察官日後就上開被告犯罪所得
    之沒收指揮執行時，倘被告有與告訴人或其他繼承人達成和
    解之情形，則於其和解並償還金額之同一範圍內，既因該犯
    罪利得已遭剝奪、該財產利益已獲回復，而與已經實際發還
    無異，自仍應將該業已償付部分扣除之，而無庸再執行該部
    分犯罪所得沒收，乃屬當然，對被告之權益亦無影響，尤無
    雙重執行或對被告重複剝奪犯罪所得而過苛之虞，是原審就
    本案帳戶中結餘款項38萬8,158元部分諭知沒收，洵屬適法
    。從而，本件被告上訴請求改判無罪云云，並無理由，應予
    駁回。
六、被告經本院合法傳喚，無正當理由而未到庭，爰依法不待其
    陳述，逕行判決。
據上論斷，應依刑事訴訟法第368條、第371條，判決如主文。
本案經檢察官吳志中提起公訴，檢察官董怡臻到庭執行職務。
中　　華　　民　　國　　109 　年　　9 　　月　　17　　日
                  刑事第二十三庭審判長法　官  李釱任
                                      法　官  連育群
                                      法　官  崔玲琦
以上正本證明與原本無異。
不得上訴。
                                      書記官  李政庭
中　　華　　民　　國　　109 　年　　9 　　月　　17　　日